臺灣高雄地方法院民事判決　　　　　　　　　　　　　九十一年度訴字第一一三號
　　原　　　告　彰化商業銀行股份有限公司建成分行
　　法定代理人　甲○○
　　訴訟代理人　丙○○
　　被　　　告　丁○○
　　被　　　告　乙○○
右當事人間撤銷贈與等事件，本院判決如左：
    主    　文
被告乙○○、丁○○間於民國八十九年十二月十一日，就坐落高雄市○○區○○段一
小段四七、五七及六三地號土地，應有部分均十萬分之一一六四及同段五七地號土地
應有部分五分之一，暨同段建號六八四號建物即門牌號碼高雄市○○區○○街一一五
巷一四號五樓之二房屋所為贈與行為，應予撤銷。
被告丁○○應將右開土地建物經高雄市政府地政處埕地政事務所於民國八十九年十
二月十八日所為之所有權移轉登記予以塗銷。
訴訟費用由被告負擔。
　　事實及理由
一、本件被告均經合法通知，未於言詞辯論期日到場，核無民事訴訟法第三百八十六
    條各款所列情形，爰依原告聲請，由其一造辯論而為判決。
二、原告起訴主張：被告乙○○於民國八十九年五月六日向原告借款新台幣（以下同
    ）二百萬元，約定於八十九年十一月一日清償，利息按年息百分之九．０九計付
    ，遲延履行時，除仍按上開利率計息外，逾期在六個月以內者，按原貸利率之一
    成，逾期六個月以上者，其逾期超過六個月部分，加倍計付違約金，惟屆期被告
    乙○○竟未還款，遲延利息僅繳至九十年三月六日，迭經催討無效，依法被告乙
    ○○自應負清償責任，計應給付本金二百萬元自九十年三月七日起至清償日止之
    逾期利息及違約金。詎被告乙○○為逃避前開債務之清償，竟於八十九年十二月
    十一日將其所有，坐落高雄市○○區○○段一小段四七、五七及六三地號土地，
    應有部分均十萬分之一一六四及同段五七地號土地應有部分五分之一，暨同段建
    號六八四號建物即門牌號碼高雄市○○區○○街一一五巷一四號五樓之二房屋（
    以下簡稱系爭不動產），無償贈與被告丁○○，並於同年十二月十八日經高雄市
    埕地政事務所完成所有權移轉登記。被告乙○○拒不清償對原告所負之債務，
    如不予撤銷被告間之贈與行為，原告之債權，因被告乙○○之行為，對債務之追
    償致有不能或困難之情形，因而損害原告之債權，爰依民法第二百四十四條之規
    定，求為撤銷被告間之贈與行為，並將上開不動產所有權移轉登記予以塗銷，將
    所有權回復被告乙○○名義等語。
    對被告之答辯，則陳述：
（一）被告二人係於八十二年間結婚，若係婚前協議贈與，當不至拖到八十九年才辦
      理，彼等在本件借款逾期不久後才辦理所有權移轉登記，時間上太過巧合。
（二）被告乙○○與連帶保證人之私下協議，與本案無關，因上開借款係撥至被告乙
      ○○名下，其如何運用，原告無從干涉。
　　並聲明：(1)被告乙○○於八十九年十二月十一月就系爭不動產贈與被告丁○○之
    行為應予撤銷，並將系爭不動產於八十九年十二月十八日高雄市埕地政事務所
    八九狀字第００七七七０、００七七七一、００七七七二、００七七七三、八
    九建字第００四二五五號移轉所有權之登記行為予以塗銷(2)訴訟費用由被告連
    帶負擔。
三、被告均未於言詞辯論期日到場，惟據被告乙○○以書狀陳述：
（一）被告乙○○贈與系爭不動產予被告丁○○，並完成所有權移轉登記，純係夫妻
      間婚前協議之贈與，與上開借款債無關，非蓄意脫產。
（二）被告乙○○與原告間之債務，係由於被告乙○○曾擔任大世界有線電視股份有
      限公司（以下簡稱大世界電視公司）經理一職，為使公司營運正常，才應該公
      司董事長訴外人劉天來之請託，以被告乙○○名義向原告借款，並由劉天來及
      其妻訴外人王雪娥為連帶保證人，且同期尚有其他公司職員與股東一同借款，
      均由劉天來、王雪娥為連帶保證人，嗣後一切還款事宜亦由大世界電視公司處
      理，故被告乙○○並不知公司未還款，始於不知之情況下，將系爭不動產贈與
      被告丁○○。
（三）被告乙○○於上開借款債務到期時，曾向劉天來反應，劉天來稱願意與原告協
      調；又被告丁○○於九十年四月收到法院扣押信件，亦因大世界電視公司有續
      繳之意，才未提出抗告；又大世界電視公司仍繼續經營中，且劉天來、王雪娥
      亦投資於計程車運輸合作社及交通關係企業，以致被告乙○○確信彼等有資力
      續繳，是上開贈與行為並無害於原告之債權。
    被告乙○○並聲明：(1)駁回原告之訴(2)訴訟費用由原告負擔。被告丁○○則未以
    書狀作聲明或陳述。
四、兩造不爭之事實：
（一）被告乙○○邀同訴外人劉天來、王雪娥為連帶保證人，於八十九年五月六日向
      原告借款二百萬元，約定於八十九年十一月一日清償，利息按年息百分之九．
      ０九計付，遲延履行時，除仍按上開利率計息外，逾期在六個月以內者，按原
      貸利率之一成，逾期六個月以上者，其逾期超過六個月部分，加倍計付違約金
      ，惟到期被告乙○○未償還本金，遲延利息亦僅繳至九十年三月六日。
（二）被告乙○○於八十九年十二月十一日將系爭不動產贈與被告即其妻丁○○，並
      於同年月十八日經高雄市政府地政處埕地政事務所辦理所有權移轉登記完畢
      。
五、得心證之理由：
　　按債務人所為之無償行為，有害及債權者，債權人得聲請法院撤銷之；又債權人
    依第一項之規定聲請法院撤銷時，得並聲請命受益人或轉得人回復原狀，民法第
    二百四十四條第一項、第四項分別定有明文。而所謂害及債權謂因債務人之行為
    ，致債權不能獲得滿足。又是否有害及債權，係指就客觀而言，債務人是否因其
    無償行為而陷於無資力，至債務人主觀上有無脫免債務之意圖，則非所問。經查
    ：
（一）原告就其主張之事實，業據提出與其所述相符之本票、授信約定書、放款帳戶
      資料表、台灣板橋地方法院九十年度促字第六四五三七號支付命令暨確定證明
      書及土地、建物登記謄本為證。又經本院向財政部台灣省北區國稅局新莊稽徵
      所函調被告乙○○八十九年度綜合所得稅核定資料暨財產歸戶清單，乃被告乙
      ○○八十九年全年之薪資收入僅五十七萬餘元，其餘營利、利息所得加總亦未
      及十萬元，又至八十九年年終，其名下已無任何不動產，此有上開稽徵所九十
      一年二月二十二日北區國稅新莊徵字第０九一一００三六四七號函可按，又經
      本院向被告乙○○往來之台北縣淡水第一信用合作社、台北國際商業銀行股份
      有限公司基隆分公司、世華聯合商業銀行股份有限公司天母分公司函詢結果，
      截至被告乙○○贈與系爭不動產予被告丁○○前之八十九年十二月十日止，被
      告乙○○於上開三家金融行庫之存款依序僅餘二千九百五十八元、二萬四千零
      九十六元及一千七百零五元，此有九十一年四月二十二日淡一信剛字第一二三
      ０－一號函、九十一年三月二十八日北商銀基隆（091）字第00023號函及九十
      一年三月二十二日（九十一）世天母字第0051號函可憑，合計未達三萬元，遠
      不足清償上開借款。據上，堪認被告乙○○為上開贈與行為時，除系爭不動產
      外，已無其他財產、信用可供清償上開借款債務，其所為贈與行為，確已陷其
      己身於無資力，而有害於原告之債權。
（二）被告乙○○雖辯敘：其贈與系爭不動產予被告丁○○，純係夫妻間婚前協議之
      贈與，非蓄意脫產云云。惟債務人所為無償行為有無撤銷原因，係以「客觀上
      」該行為是否害及債權為斷，業如前述，而被告乙○○之前開贈與行為，客觀
      上確已陷其於無資力，而有害原告之債權，亦經論述如前，則不問其贈與系爭
      不動產之緣由、動機為何，均無礙於該項行為符合撤銷權要件之判斷。
（三）被告乙○○又辯敘：其係應大世界電視公司董事長劉天來之請託，始以其名義
      向原告借款，惟約定由該公司還款，其並不知該公司嗣未還款，且在此不知之
      情況下為系爭不動產之贈與行為云云。惟被告乙○○既以自己名義向原告借款
      ，則該借貸法律關係即存在於其與原告間，至其何以借款、實際如何約由他人
      還款，均不影響其作為借款人應負之清償責任；又其知否上開借款嗣未清償、
      是否因知情而為上開贈與行為，亦與前述客觀上資力之判斷無涉。是其本部分
      所辯，亦無足採。
（四）被告乙○○另辯敘：連帶保證人劉天來、王雪娥稱願與原告協商，且尚經營其
      他交通運輸事業，應有資力清償前述債務，上開贈與行為無害於原告債權云云
      。然連帶保證人之有無，與判斷債務人有無資力無關，且負連帶債務者，應就
      給付之全部負履行責任，並各以自己之責任財產為債權之共同擔保，他債務人
      之資力，是否足以清償債務，於債權人行使撤銷權時，並無考慮之必要，是以
      ，縱被告乙○○前揭所述非虛，亦不影響於原告行使撤銷權，況上開借款自九
      十年三月七日起至本件言詞辯論終結時止，未再受償分文，益見前開連帶保證
      人縱有資力，原告亦未必獲得清償，連帶保證人劉、王二人有無資力，與上開
      無償行為得否撤銷無涉。
（五）至被告丁○○受贈系爭不動產，為上開贈與行為之受益人，有土地及建物登記
      謄本可按。又其未於言詞辯論期日到場，亦未提出出書狀作何聲明或陳述。
    綜上，依本院調查結果，原告主張之事實，堪信為真，被告乙○○所辯，均無可
    取。
六、從而，原告依民法第二百四十四條規定，請求撤銷被告間之贈與行為，被告丁○
    ○並應塗銷上開所有權移轉登記，以回復為被告乙○○名義，洵屬有據，應予准
    許。至原告併聲明被告乙○○一同塗銷上開登記部分，與前述法條規定不符，本
    院無從為該項諭知，附此枚明。
七、兩造其餘攻擊防禦方法，無礙本件勝負之判斷，爰不一一論敘。
八、訴訟費用負擔之依據：原告聲明訴訟費用由被告連帶負擔。惟按連帶債務之成立
    以法律有規定或當事人有約定者為限，此觀諸民法第二百七十二條明甚，乃債權
    人行使撤銷權時，法律並無明定債務人與受益人應負連帶債務，本院又查無兩造
    間有由被告二人負連帶債務之約定，是無從命被告連帶負擔訴訟費用。爰依民事
    訴訟法第七十八條、第八十五條第一項規定，諭知如主文第二項所示。
中　　　華　　　民　　　國　　九十一　　年　　六　　月　　四　　　　　　日
　　　                              臺灣高雄地方法院民事第二庭
~B法　　　官　甯　馨
右為正本係照原本作成。
如不服本判決，應於送達後廿日內，向本院提出上訴狀並表明上訴理由，如於本判決
宣示後送達前提起上訴者，應於判決送達後十日內補提上訴理由書（須附繕本）。
中　　　華　　　民　　　國　　九十一　　年　　六　　月　　四　　　　　　日
~B法院書記官  林麗文
